臺灣臺北地方法院民事判決　八十九年度簡上字第五三八號
　　上　訴　人　　甲○
　　法定代理人　　乙○○
右當事人間請求返還保固金事件，上訴人對於中華民國八十九年六月七日本院台北簡
易庭八十八年度北簡字第六三二０號第一審判決提起上訴，本院判決如左：
    主  文
原判決廢棄。
被上訴人在第一審之訴及假執行之聲請均駁回。
第一、二審訴訟費用由被上訴人負擔。
    事  實
甲、上訴人方面：
  壹、聲明：
    一、原判決廢棄。
    二、被上訴人在第一審之訴及假執行之聲請均駁回。
  貳、陳述：除與原審判決書所載者相同茲予引用外，補稱：
    一、兩造於民國八十二年九月二十一日所簽訂之合建契約書第六條及第十二條，
        分別就保證金之交付及返還時期與保固期限、範圍及金額約定甚明，兩者之
        定義及作用有所不同。按保證金係於一般合建之初，建方為表示負責及誠意
        而於訂立合建契約時，提供保證金予地主，以保證一切依約履行應盡之事宜
        。而保固金乃係為房屋之瑕疵擔保而存在。此由系爭合約第六條「本約成立
        後，乙方願提供新台幣（下同）一千五百萬元款額付予甲方作為履約之保證
        金」及第十二條「房屋移交後，乙方保證本房屋自移交日起算保固一年（日
        歷年）保固範圍為房屋結構，本體及全部內外牆，水電工程，電梯工程及地
        板公共設備等及安全，惟因不可抗力或非可歸責於乙方之事由所生之毀損不
        在此限，保固期間，保固金一百萬元正，保固期滿無息退還乙方，保固金以
        現金新台幣五十萬元正及銀行定存單五十萬元正交付」等約定，即明兩者之
        作用不同。故被上訴人於原審主張保證金之保證範圍為物之瑕疵擔保責任，
        並以被告均全數退回保證金，以證系爭房屋無瑕疵存在，乃不實在。
    三、系爭房屋確於原告交屋前即有瑕疵存在，且瑕疵至今仍未修繕：
      (一)上訴人早於八十六年十月間，即以八十六德倫律字第六十號律師函並以附件
        表列缺失之處發函於被上訴人，並經被上訴人於八十六年十一月四日收受無
        訛，縱被上訴人無法舉證於八十六年十二月五日前曾傳真於上訴人，仍無礙
        於系爭房屋瑕疵之存在及被上訴人早知系爭房屋存有瑕疵之事實。又若系爭
        房屋無瑕疵之處，兩造何以會於八十六年十一月二十五日簽訂協議書，約定
        「缺失依近期傳真內容甲方（被上訴人）於十二月五日前完成」。再者，上
        訴人之所以返還保證金於被上訴人，僅係為辦理交屋，此可由八十六年十一
        月二十五日之協議書第三點「於十二月五日雙方辦理交屋手續，乙方再交一
        百五十萬保證金給甲方，其中五十萬元正轉為乙方保固金」之載述即明。原
        審判決以兩造於八十七年三月三十一日簽訂協議書，並認若被上訴人未修繕
        完畢，上訴人為何會與被上訴人結算第一、二期保證金並退還大部分保證金
        ？惟保證金與保固金之意義及作用不同已如前述，被上訴人交付保證金與被
        上訴人是否將瑕疵修繕完畢係屬二事，原審判決竟據此認定系爭房屋無瑕疵
        存在或瑕疵業已修繕完畢，稍嫌速斷。
      (二)被上訴人遲未修補瑕疵，上訴人乃於八十七年八月間及八十八年四月間陸續
        發函於被上訴人，促其修補瑕疵並依合建契約第十二條約定將銀行定存單五
        十萬元交付予上訴人，惟仍不獲置理，致瑕疵至今仍存在。
      (三)系爭房屋之瑕屋，除地下室有漏水情形，被上訴人擅自將化糞池改為污水處
        理池、管線外露、停車位升降機未完成及樑柱設置位置不當等缺失外，最明
        顯者，依建契約書中「建材與設備」第四項就電梯部分之約定：「採用外國
        進口高級捌人電梯數部（如圖面）（三菱、日立、東芝）」，雙方顯已就電
        梯規格、品牌有合意。然被上訴人所移交合建房屋中門牌台北縣鶯歌鎮○○
        ○路福德巷二十三之一號與同上址二十五號雙併住宅卻使用韓國高思達牌電
        梯，而全區剩餘九座八人用電梯亦使用韓國製高思達牌之劣級品代替，根本
        與前揭合約中之約定不符，此係屬一望即知之瑕疵，何能謂上訴人就瑕疵部
        分未為舉證說明。按高思達電梯其品牌與合約約定使用之三菱、日立、東芝
        品牌之電梯，其同樣人份之價格相差達四十萬元，故一共九部相差即達三百
        六十萬元，被上訴人雖於九十年十月八日提出所謂之「電梯安全合格證明書
        」，然該證明書充其量僅能證明電梯使用狀態之情形，要與依原契約應使用
        何種品牌無關。
    四、由上訴人提出之往來律師函可知，被上訴人若有依協議書修繕，上訴人何必
        多次去函催促其趕快修繕，且證人即本件裕城營造有限公司出具估價單之股
        東林水土亦於鈞院履勘當場證稱：該估價單為其所親做等語，配合鈞院履勘
        之現場情形及照片，復比較訴訟代理人於八十六年及八十七年所發函要求改
        善之律師函內容，即知該等瑕疵係被上訴人從未前往改善，猶有甚者，被上
        訴人竟指稱上訴人未繳管理費導致停車場未有用電而漏水云云，按此部分依
        被上訴人提出之管理費收據，何以得證明上訴人未繳款理費，且管理費之繳
        納已否與漏水又有何因果關係，被上訴人一方面未為說明，且提出不相干之
        收據，顯然無法自圓其說。
    五、依照雙方合約所規定本來之設計為化糞池，然被上訴人未依合約之規定擅將
        化糞池修改為污水處理池，且設計不良及施工粗糙不堪，導致化糞池經常漏
        水而臭味不堪，此為其違反合約之結果，況被上訴人果認將化糞池改為污水
        處理池，亦應合乎美觀及實用之原則，然如鈞院前往履勘之情形，其化糞池
        之管線外露，破壞整體之景觀，又因污水外漏而令人無法忍受，故上訴人才
        請台北縣政府衛生局檢查，並經開單告發，被上訴人不察竟謂係上訴人不繳
        管理費所造成，實則被上訴人從未不繳管理費，且後來被上訴人遭罰之結果
        ，被上訴人不服而提出訴願，僅係訴願機關對於被上訴人是否係應受罰人而
        有不同之見解，但並不影響該污水處理池之設計不良及瑕庛，被上訴人故意
        拿該行政處分為說明，事實上其與此處之瑕疵根本無關。
    六、綜上所述，被上訴人對其施做工程之瑕疵及保固責任根本未竟，自應駁回其
        請求。
  參、證據：援用原審之立證方法，並聲請訊問證人林水土。本院依上訴人聲請勘驗
      系爭房屋現場並製作勘驗筆錄附卷。
乙、被上訴人方面：
  壹、聲明：駁回上訴。
  貳、陳述：
    一、被上訴人於八十六年五月二十四日委由易定芳律師以（八六）易律字第０八
        八號函通知上訴人就尚有未交屋部分出面辦理交屋接管等語。惟上訴人仍未
        置理，被上訴人乃再於八十六年十月九日以存證信函第三二四號催請上訴人
        出面辦理交屋接管。嗣上訴人始於八十六年十月二十八日委由許進德律師以
        （八六）德倫律字第六十九號函知被上訴人改善缺失並協商補償。被上訴人
        乃於八十六年十一月十日再委由易定芳律師以（八六）易律字第一五一號函
        覆上訴人，謂其所謂之缺失，應非缺失，再催請其辦理交屋接管。嗣兩造即
        於八十六年十一月二十五日簽訂協議書，被上訴人即全部交屋完成，並約定
        ：「２、缺失依近期傳真甲方（即被上訴人）於十二月五日前完成」等語。
        嗣被上訴人即完成上開缺失之修繕，所以，上訴人乃願退還全部工程保證金
        ，兩造即於八十七年三月三十一日簽訂協議書，將上訴人應退還之工程保證
        金中之五十萬元正轉為「工程保固金」，保固之合約以合建契約為主，內容
        則另訂之。足見被上訴人已修繕完成缺失，否則上訴人斷無退還保證金之可
        能。惟兩造就保固之內容並未再另訂。但被上訴人於保固一年期滿，為息事
        寧人，被上訴人乃同意扣十五萬元補償，嗣上訴人卻設詞推諉，被上訴人仍
        一本以前之信諾，願補償十五萬元，因此，僅起訴請求上訴人返還被上訴人
        三十五萬元，其故在此。
    二、次查，依兩造八十六年十一月二十五日所簽訂之前開協議書內容，非僅退還
        保證金乙事，尚涉及缺失之修繕完成與交屋手續等情事。嗣兩造歷經四個月
        餘，於八十七年三月三十一日就上開協議內容再一次確認，內容為：「立協
        議書人：地主甲○（以下簡稱甲方）及建方橋立建設股份有限公司（以下簡
        稱乙方）就鶯歌鎮○○段合建工程之移交及退還金事宜等事項經雙方議定如
        左：一原合約第一期甲方應退還乙方之保證金新台幣五佰萬元整。扣除乙方
        應退還甲方之房地款（A1三樓）及未施工部份之工桯款，尚餘新台幣肆拾肆
        萬陸仟元整。二第二期工程部份，另扣除在一樓的四戶未做工程款新台幣壹
        拾玖萬陸仟元，合計剩餘新台幣貳拾伍萬元，經甲方開立支票交付乙方結清
        第一期保證金。三另二期甲方未歸還之保證金新台幣伍拾萬元整，轉為工程
        保固金，於保固期滿無息退還乙方，結清第二期工程保證金。保固之合約以
        合建契約為主，內容則另訂之」等語。準此以言，上訴人對於「缺失」乙事
        ，已無意見。衡情，兩造既於八十七年三月三十一日又簽訂協議書，上訴人
        對於肉眼立即可辨之管線外露、停車位升降機未完成、樑柱設置位置不當、
        電梯品牌、地下室漏水：：：等等情形，若有意見，上訴人自會全力爭執，
        豈有退還全部保證金之理？揆上所述，上訴人執應分別斟酌保證金與保固金
        之定義及作用等語置辯，自不足取。
    三、復查，保固範圍依兩造合建契約書第十二條所約定，係指房屋結構，本體及
        全部內外牆、水電工程，電機工程及地板公共設備等及安全而言。惟審視上
        訴人八十八年九月二十九日檢呈之估價單所示，均非關設備安全。再進步言
        之，其究有何之設備安全問題，上訴人並未舉證以實其說，自不足採。
    四、再查，上訴人一再辯稱被上訴人移交房屋後，有許多重大瑕疵，有如八十八
        年九月二十九日提出估價單所列之瑕疵暨其修補費用，上訴人主張抵銷云云
        。惟逐一比對上訴人所提出之估價單內所謂之瑕疵云云，並未具體，實屬空
        泛，且依民法第三百五十四條第一項規定：「物之出賣人，對於買受人應擔
        保其物依第三百七十三條之規定危險移轉於買受人時，無滅失或減少其價值
        之瑕疵，亦無滅失或減少其通常效用，或契約預定效用之瑕疵，但減少之程
        度無關重要者，不得視為瑕疵」。準此，上訴人列舉如估價單之瑕疵，究係
        移交時存在？或移交使用後始發生？俱屬未明。又，上訴人所列舉估價單之
        項目，究係瑕疵？抑或履約之一部而非瑕疵？上訴人亦未為具體指明。實難
        資為抵銷之主張。
    五、又查，為明上訴人估價單所列項目，純係上訴人主觀上，感觀上之需求，非
        屬瑕疵，被上訴人已逐一分述如在原審卷證十號之附件。足見，估價單之估
        價公司只是虛應上訴人之所求，否則，估價單上斷不致於有品名，而無單價
        ，或金額，徒列瑕疵，如此粗糙之估價單，應係臨訟虛擬，委無足採。
    六、又查，上訴人所述之瑕疵云云，均非可歸責於被上訴人，應係上訴人卸責詞
        ，均不足取：
      (一)被訴人與上訴人合建之台北康橋與景德鎮社區各於八十六年五月四日與八十
        七年五月三日，已將公設及設備完整移交上述二區管委會點收，有景德鎮移
        交清單乙份（七紙）在卷可稽。
      (二)當時移交管委會時，地下室並無積水現象，因被上訴人客戶都有繳交管理基
        金及管理費，有領款單十紙在卷可稽，雖上訴人在此二社區分得房屋九十戶
        、車位五十二位，因上訴人不願意繳管理基金及每月管理費，致地下室電源
        被台電切斷，使地下室車位及其它設備無法運作，公司客戶也常抱怨上訴人
        不配合，致所購置車位都不用。
      (三)升降機台鐵門生銹乙節，因交屋已四年有餘，無人管理，任風吹雨打必定銹
        ，儲水槽交屋時，並無漏水，如今如有漏水也是因無人管理所致。
      (四)上訴人稱電梯六人份，公司有電梯安全合格證書為憑，實為八人份，有電梯
        安全合格證明書乙紙在卷可稽。
      (五)瓦斯幹管，乃瓦斯公司設計，應有安全考量。
      (六)關於冷氣口問題，此乃照設計圖施工，依冷氣孔大小，裝置合適之冷氣應沒
        問題。
      (七)關於污水處理池水管，公司配合環保局施作，並用一筆可觀工程款完成，本
        應好好保養運作，但因社區管理不善（如上訴人拒繳管理費）無經費保養，
        致污水無法排出，而上訴人自行接管遶流，再通報環保局查現場，而致被上
        訴人受罰，但台北縣政府現已撤銷被上訴人處罰，有台北縣政府函及台灣省
        政府訴願決定書乙份在卷可稽。
      (八)至於化糞池改做污水理池，此乃依法申請核准才改作污水處理池。
      (九)中庭積水原因是因使用者常年不清漏水頭，致積水無法排出。
      (十)發電機無法啟動，原因還是沒有定期保養，公司用昂貴金額購置發電機，保
        固期間廠商有定期保養，保固期過後，無人管理及保養致無法起動，這完全
        是社區管理問題。
  參、證據：援用原審之立證方法。
    理  由
一、被上訴人起訴主張兩造於八十二年九月二十一日訂定合建契約，約定上訴人提供
    其所有坐落於台北縣鶯歌鎮○○○段一四五、一四五之二地號土地二筆，由被上
    訴人出資興建鋼筋混凝土結構大樓，建成後兩造依比例分得房地。嗣於八十七年
    三月三十一日，兩造就上開合建房地之移交及退還被上訴人所繳保證金等事宜達
    成協議，以上訴人尚未歸還之第二期保證金五十萬元轉為工程保固金，於保固期
    滿無息退還被上訴人。嗣經兩造協商由上訴人扣除保固金十五萬元，餘額三十五
    萬元，應於保固期滿時退還被上訴人。惟前揭保固期間於八十八年三月三十一日
    屆滿，經被上訴人於同年四月六日發函催告上訴人應於函到三日內付清保固金，
    詎上訴人於同年四月七日收受上開催告函後，迄未返還，為此依兩造所訂合建契
    約之法律關係，訴請上訴人給付三十五萬元，並加付自八十八年四月十一日起按
    年息百分之五計算之遲延利息等情，並提出合建契約書、協議書、律師函暨掛號
    函件收據等件為證。
二、上訴人對於兩造訂有合建契約，約定上訴人提供上開土地由被上訴人出資興建大
    樓，兩造依比例分得建成之房地，嗣於八十七年三月三十一日兩造協議以上訴人
    未歸還之保證金五十萬元轉為保固金，保固期間至八十八年三月三十一日屆滿等
    事實固不爭執，惟否認應返還系爭保固金予被上訴人，辯稱被上訴人移交之房屋
    ，其中電梯部分使用韓國製高思達牌之劣級品，與合建契約所定應採用三菱、日
    立、東芝等品牌不符，另於保固期間內，全區地下室有多處附屬工程未完成，且
    漏水情形甚為嚴重，又全區房屋之污水處理設施，原先設計為化糞池，被上訴人
    未徵得被告同意，擅自改為污水處理池，破壞房屋美觀，且以最小型號之水管接
    駁，導致管線彎曲排水不順，造成阻塞，此外尚有例如管線外露、停車位升降機
    未完成導致住戶無法使用及樑柱設置位置不當，導致房屋內面積短少等瑕疵，經
    上訴人多次函催被上訴人修補均遭敷衍拒絕，被上訴人保固責任未竟，自不得請
    求返還系爭保固金等語。
三、經查，上訴人辯稱被上訴人移交之房屋於保固期間內有上開瑕疵之事實，業據其
    提出現場照片及訴外人裕成營造有限公司於八十八年八月間出具之估價單為證。
    被上訴人雖否認上開估價單之真正，並主張上訴人未證明瑕疵存在時期云云，惟
    證人即製作上開估價單之林水土於本院具結證稱，該估價單係伊根據現場檢查所
    做之記錄，當時情形與上訴人所提出之照片相同等語（見本院九十年七月三十一
    日準備程序筆錄）；又本院於九十年八月九日至系爭房地現場勘驗，其中台北縣
    鶯歌鎮○○街一００、一００之一、一０二、一０二之一號共同地下室之車位部
    分，積水目視約達三公分至十五公分深，裝有深水馬達抽水，地下蓄水池內側有
    漏水痕跡，勘驗時仍在漏水，車位入口處之通風管，只有砌磚，無水泥粉刷；另
    同鎮○○○路福德巷二一、二一之一、二三、二三之一、二五、二五之一、二七
    、二七之一號共同地下室之車位編號三至六部分，底層亦有積水痕跡；同巷九、
    十一、十三、十五、十七、十九號一樓共同汽車升降梯出口處，鐵門生銹封閉、
    地下室機械停車位下方積水甚深、升降梯四周圍牆有補土痕跡、九號及十三號地
    下室公共樓梯間地下室電表旁牆面無水泥粉刷、九至十五單號地下室儲水槽周圍
    、地面及後方牆壁有漏水痕跡，均經記明勘驗筆錄並拍攝現場照片附卷。上開勘
    驗結果與上訴人所提出之照片及證人林水土所作上開估價單內載「中正三路福德
    巷九號至十九號共六棟地下室工程未完成、漏水、（國中街）一００號至一０二
    號共十二棟漏水、一０四至一一四號共十二棟地下室牆工程未完成、漏水」等情
    相符。且觀上訴人所提上開照片，提出之日期為八十八年六月三十日，照片顯示
    漏水處之水泥已出現白華（俗稱壁癌）現象，可見該處漏水係上訴人提出照片甚
    久前即已發生。另前揭地下室牆面無水泥粉刷之瑕疵，亦顯係被上訴人漏未施作
    所致。則依上開事證，上訴人辯稱被上訴人移交之房屋於八十八年三月三十一日
    前之保固期間內，有上揭漏水、泥作未完工之瑕疵等情，應堪採信。被上訴人主
    張無瑕疵云云，尚無可取。
四、又被上訴人另主張系爭合建房屋之公設設備已於八十六年五月四日與八十七年五
    月三日，完整移交該大樓管理委員會點收，於移交時，地下室並無積水現象；上
    訴人迄八十七年三月三十一日簽訂上開協議書為止，除轉為保固金之五十萬元外
    ，已退還全部工程保證金，足見系爭房屋並無瑕疵等語。惟查本件保固期間係自
    八十七年三月三十一日起算至八十八年三月三十一日為止，乃被上訴人所自承，
    而系爭房屋在該保固期間開始前之八十六年五月間，或保固期間屆滿前之八十七
    年五月間無漏水現象，並不表示在其後之保固期間內即無再發生上開瑕疵之可能
    。且依系爭合建契約有關保證金約定之第六條：「本約成立後，乙方（即被上訴
    人）願提供一千五百萬元款項付予甲方（即上訴人）作為履約之保證金：：：」
    ，及第十三條：「乙方如未依本約第八條之規定（關於開工、完工期限之約定）
    ，逾期完工超過一百八十日，或中途無故停工逾五十日，或未依第二條、第四條
    約定（關於費用負擔、依最大建築面積設計工程圖及按圖施工等義務之約定）行
    之，若經甲方催告仍不履行時，甲方得解除契約並沒收乙方之保證金：：：」等
    約定，被上訴人交付保證金目的，係在擔保其如期依約設計暨按圖施工義務之履
    行，與兩造約定被上訴人支付保固金，目的應在擔保系爭房屋在保固期間所生瑕
    疵之修繕，尚屬有間。以上訴人於八十七年三月三十一日保固期間開始時返還全
    數保證金於被上訴人之事實，縱得證明當時系爭房屋無瑕疵存在，亦不能據此推
    認在其後之保固期間內，系爭房屋即無發生前揭瑕疵之可能。是被上訴人以上訴
    人業已返還保證金之事實，主張系爭房屋無瑕疵云云，亦不足採。
五、至於被上訴人又主張前揭瑕疵不在其保固責範圍云云，經查系爭房屋之漏水、未
    作水泥粉刷等瑕疵，乃屬房屋本體、內外牆及地板工程之瑕疵，依兩造所訂合建
    契約第十二條約定：「房屋移交後，乙方（即被上訴人）保證本房屋自移交日起
    算保固一年（日曆年），保固範圍為房屋結構、本體及全部內外牆、水電工程、
    電梯工程及地板公共設備等及安全」，顯屬被上訴人應負保固責任之範圍。被上
    訴人遽以否認，並不足採。
六、是上訴人辯稱被上訴人應就前揭瑕疵負保固責任等語，洵屬有據。又被上訴人迄
    未就上開漏水、未作水泥粉刷等瑕疵予以修復，此經本院勘驗屬實，則被上訴人
    顯未盡其保固之責，自不能請求上訴人返還系爭保固金。從而，被上訴人請求上
    訴人返還保固金三十五萬元暨其利息，即有未合，不應准許。其假執行之聲請亦
    失所附麗，應併予駁回。原審判命上訴人給付三十五萬元及自八十八年四月十一
    日起至清償日止，按年息百分之五計算之利息，並為假執行之宣告，自有未洽。
    上訴意旨指摘原判決不當，求予廢棄改判，為有理由。應由本院予以廢棄改判如
    主文第二項所示。
七、至於兩造其餘攻擊防禦及舉證，經審酌後認不影響判決結果，無庸一一論述，附
    此敘明。
據上論結，本件上訴為有理由，依民事訴訟法第四百三十六條之一第三項、第四百五
十條、第七十八條判決如主文。
中　　　華　　　民　　　國　　九十一　　年　　　四　　　月　　　四　　　日
　　　　　　　　　　　　　　　　　民事第六庭審判長法　官　鄭純惠
　　　　　　　　　　　　　　　　　　　　　　　　　法　官　林孟皇
                                                  法　官　黃明發
右為正本係照原本作成
本判決不得上訴。
中　　　華　　　民　　　國　　九十一　　年　　　四　　　月　　　十一　　日
　　　　　　　　　　　　　　　　　　　　　　　法院書記官　謝梅琴
